【裁判字號】    89,台上,3349
【裁判日期】    890615
【裁判案由】    偽造有價證券等罪
【裁判全文】
最高法院刑事判決                              八十九年度台上字第三三四九號
    上訴人  甲○○
右上訴人因偽造有價證券等罪案件，不服台灣高等法院中華民國八十九年四月十四日
第二審判決（八十八年度上訴字第四五六九號，起訴案號：台灣板橋地方法院檢察署
八十七年度偵字第一八八九六、一九一九○號、八十七年度偵緝字第九二八號），提
起上訴，本院判決如左：
    主  文
原判決撤銷，發回台灣高等法院。
    理  由
本件原判決認定上訴人甲○○(一)、於民國八十七年六月間某日，在台北縣板橋市○○
○路二十六號八樓之九，明知年籍不詳「李偉盆」所交付之王柏凱身分證、駕照（於
八十七年六月二日凌晨五時四十分許，在台中市○○路二三四巷七號前遭竊）、倪正
龍身分證（於八十七年四月間遺失）、許惠玲身分證（於八十七年五、六月間，在台
中某地遺失）、王碧蝶身分證（在不詳時間、地點遺失）係屬贓物，仍收受之。並於
八十七年八月二十三日與林文極（檢察官另行起訴，通緝中）基於行使變造特種文書
、行使偽造私文書、偽造有價證券及詐欺之犯意聯絡，在不詳地點，由林文極提供照
片二張，再由上訴人將之換貼於王柏凱之駕照及身分證上，予以變造。旋推由林文極
與姓名年籍不詳之成年男子基於犯意之聯絡，於同日中午十二時三十分許，至位於台
北縣土城市○○路三十四號之振原車行，由林文極行使上開變造之王柏凱身分證及駕
照，佯稱為王柏凱，向該車行負責人阮聰寶租用車號ＦＦ－六一二九號自用小客車，
並於汽車出租約定書上偽造王柏凱之署押及指印各二枚，且意圖供行使之用，以王柏
凱之名義簽發面額新台幣（下同）四十萬元，到期日八十七年八月二十三日之本票一
紙，再將上開偽造之約定書及本票交予阮聰寶，而行使偽造私文書及本票，致阮聰寶
陷於錯誤而交付該車供上訴人等人使用，足生損害於王柏凱及阮聰寶。嗣於八十七年
八月二十七日凌晨一時許，在台北縣板橋市○○路○段二十九巷九十七弄十七號查獲
林文極，並扣得偽造之上開本票一紙。後循線於八十七年九月十八日晚上十時三十分
許，在台北縣板橋市○○○路二十六號八樓之九查獲上訴人，並扣得倪正龍、許惠玲
、王碧蝶之身分證各一張（倪正龍、許惠玲之身分證業經檢察官發還）。(二)、上訴人
另基於概括之犯意，於八十七年四、五月某日至八十七年八月二十三日止，在台北縣
板橋市○○路○段二十九巷九十七弄十七號等處，轉讓第二級毒品安非他命予林文極
吸食多次等情。因而維持第一審論處上訴人共同意圖供行使之用，而偽造有價證券（
累犯）及連續轉讓第二級毒品（累犯）等罪刑之判決，駁回上訴人在第二審之上訴，
固非無見。
惟查：(一)、有罪判決書所記載之犯罪事實，為論罪科刑適用法律之基礎，故凡與適用
法令有關之重要事項，必須詳加認定，明確記載，然後於理由內敘明認定犯罪事實所
憑之證據及認定之理由，始足為適用法令之依據。若事實未有此記載，而理由加以說
明，為理由失其依據。如事實有此記載，理由未予說明，則為理由不備，按諸刑事訴
訟法第三百七十九條第十四款規定，其判決當然為違背法令。又發票日係本票必要記
載之事項，如有欠缺，即不生票據之效力，難認係有價證券。原判決事實欄僅認定記
載上訴人推由林文極與姓名不詳之成年男子至振原車行，由林文極佯稱為王柏凱，向
該車行負責人阮聰寶租車，並意圖供行使之用，以王柏凱之名義簽發面額四十萬元，
到期日八十七年八月二十三日之本票一紙，再將偽造之約定書及本票交予阮聰寶……
云云。惟對於上訴人究竟有無在該本票填寫發票日而完成發票行為？未為認定記載，
已有可議，苟其未記載發票日，則嗣後有無他人填載而完成有效本票之記載形式？若
然，上訴人是否利用不知情之他人完成其本票之偽造，而成立間接正犯，亦待釐清。
原判決未予究明，並為明確之認定記載，自不足為適用法律之依據。(二)、審理事實之
法院，本乎發見實質的真實之本旨，對於案內一切與罪名之成立與否、論罪科刑有關
之證據，除認為不必要者外，均應詳為調查，然後基於調查所得之心證，以為判斷之
基礎。故證據雖已調查，若尚有其他必要部分並未調查，即與證據未經調查無異，如
遽行判決，仍難謂無刑事訴訟法第三百七十九條第十款規定所稱應於審判期日調查之
證據，而未予調查之違法。原判決理由一之(一)說明採上訴人於警訊中供稱偽造身分證
流程：「是將相片粘貼於空白身分證，再冒用他人姓名，蓋上鋼印再護貝」等語，為
認定上訴人有變造王柏凱之駕照及國民身分證犯行論據之一。如果無訛，則上訴人被
查獲時，為警當場查扣五個偽造之鋼模（或稱鋼印，台灣板橋地方法院檢察署八十七
年度偵緝字第九二八號偵查卷第三頁背面、第七頁背面）係何人所有？是否有上訴人
用以變造王柏凱之駕駛執照或國民身分證所用之鋼模？亦待釐清，此與扣案之鋼模是
否宣告沒收至有關係，原審未予究明釐清，遽予判決，其審理尚有未盡。(三)、共同被
告所為不利於己之陳述，固得採為其他共同被告犯罪之證據，但此項不利之陳述，須
無瑕疵可指，且就其他方面調查又與事實相符者，始得採為其他被告犯罪事實之認定
，若不為調查，而專憑此項供述即為其他共同被告犯罪事實之認定，顯與刑事訴訟法
第一百五十六條第二項之規定有違。本件原判決認定上訴人有偽造本票及連續轉讓第
二級毒品之犯行，無非以通緝中之共同被告林文極於警訊及檢察官偵查中之供述為主
要論據，然上訴人既矢口否認有上開犯行，且林文極之指述，究僅屬其片面之陳述。
其陳述是否確與事實相符，原判決並未說明經由何項之調查或有何補強證據可資參證
，乃竟僅以其片面陳述為認定上訴人對於林文極冒王柏凱之名義，偽造汽車出租約定
書，並偽造以王柏凱為發票人，金額為四十萬元之本票，向阮聰寶詐租自用小客車之
犯行，有犯意聯絡，為共同正犯；及認上訴人有連續轉讓第二級毒品安非他命予林文
極吸用等犯行之主要論據，尚嫌速斷，於法亦有未合。上訴意旨指摘原判決不當，尚
非全無理由，應認有撤銷發回更審之原因。至原判決理由四說明不另為不受理諭知部
分，因原判決認與上訴人轉讓第二級毒品部分有審判不可分之關係，併予發回，附此
敘明。
據上論結，應依刑事訴訟法第三百九十七條、第四百零一條，判決如主文。
中      華      民      國    八十九    年      六      月     十五     日
                              最高法院刑事第五庭
                                  審判長法官  董  明  霈
                                        法官  丁  錦  清
                                        法官  林  茂  雄
                                        法官  王  居  財
                                        法官  張  祺  祥
      右正本證明與原本無異
                                              書  記  官
中      華      民      國    八十九    年      六      月    二十一    日


司法院資訊處製作；財團法人民間司法改革基金會備份。
